【裁判字號】    90,重上更(一),24
【裁判日期】    900828
【裁判案由】    拆屋還地
【裁判全文】
台灣高等法院民事判決  九十年度重上更(一)字第二四號
    上  訴  人  丁○○
    被  上訴人  丙○○
                乙○○○
                甲○○
右當事人間拆屋還地事件，上訴人對於中華民國八十七年六月三日臺灣臺北地方法院
八十六年度重訴字第一五七四號第一審判決提起上訴，經最高法院第一次發回更審，
本院判決如左：
    主    文
上訴駁回。
第二審及發回前第三審訴訟費用（除確定部分外）由上訴人負擔。
    事實及理由
一、按於第二審為訴之變更或追加，非經他造同意，不得為之。但第二百五十五第一
    項第二款至第六款情形，不在此限，民事訴訟法第四百四十六條第一項定有明文
    。本件上訴人之上訴聲明第三項原為「被上訴人丙○○、乙○○○、甲○○應連
    帶給付上訴人新台幣（下同）一百二十四萬八千三百元，及均自八十七年一月二
    十五日起至清償日止，按週年利率百分之五計算之利息；暨均自八十七年一月二
    十五日起至返還土地日止，按月連帶給付上訴人二萬零八百零五元，茲減縮上訴
    第三項聲明為「被上訴人丙○○、乙○○○、甲○○應連帶給付上訴人三十一萬
    七千三百四十八元，及自八十七年一月二十五日起至清償日止，按週年利率百分
    之五計算之利息；暨自八十七年一月二十五日起至返還土地日止，按月連帶給付
    上訴人新台幣六千二百四十二元。」核係減縮應受判決事項之聲明，符合民事訴
    訟法第二百五十五條第一項第三款規定，應予准許，合先敘明。
二、上訴人主張坐落台北市○○區○○段六小段四七五地號土地（以下簡稱四七五號
    土地），原為祭祀公業周可安（以下簡稱祭祀公業）所有，嗣祭祀公業於民國八
    十六年九月六日將四七五號土地讓予訴外人周淑萍後，旋於八十六年九月二十二
    日，四七五號土地因分割增加同段四七五之一、四七五之二、四七五之三、四七
    五之四及四七五之五等地號，周淑萍復於同年十月四日將其中四七五之五地號土
    地（以下簡稱系爭土地）移轉登記予上訴人。詎被上訴人乙○○○之前手陳榮城
    竟在系爭土地上搭建門牌號碼為台北市○○街一三七號建物（以下簡稱系爭建物
    ），坐落占用面積詳如附圖Ａ所示，乙○○○並自七十八年取得系爭建物之處分
    權後，供其配偶丙○○在上址經營「隆在家俱行」，乙○○○之子甲○○並為戶
    長設籍其上，被上訴人共同占用系爭土地，無法律上正當權源，屢經祭祀公業及
    周淑萍催告拆屋還地，惟均未獲置理，祭祀公業並於八十六年十月五日將其對系
    爭土地所生一切租金、不當得利或相當於租金及其他一切請求權讓與上訴人，爰
    依民法第七百六十七條、第一百八十四條、第一百八十五條之規定，請求乙○○
    ○將系爭房屋拆除，丙○○、甲○○並自系爭房屋遷出（含戶籍登記及營業登記
    等），將如附圖所示Ａ部分土地返還上訴人。又被上訴人無權占用如附圖Ａ部分
    所示系爭土地，屬無法律上原因而受利益，致上訴人受有損害，依民法第一百七
    十九條、第一百八十四條、第一百八十五條之規定，並類推適用土地法第一百零
    五條、第九十七條規定，以被上訴人占用如附圖所示Ａ部分之面積，按相當於申
    報地價四萬三千八百元年息百分之十計算相當於租金損害，並自起訴狀繕本最後
    送達鍾義雄（同案被告，已判決確定）之日即八十七年一月二十四日往前推算五
    年，被上訴人應連帶給付上訴人一百二十四萬八千三百元，及自八十七年一月二
    十五日起至清償日止之遲延利息，暨自八十七年一月二十五日起至返還土地日止
    ，按月連帶給付上訴人二萬零八百零五元。原審判決上訴人敗訴，並聲明(一)原判
    決除確定部分外均廢棄。(二)被上訴人乙○○○應將坐落台北市○○區○○段六小
    段四七五之五地號土地內如附圖所示Ａ部分（面積五十七平方公尺）上之地上物
    即門牌台北市○○區○○街一三七號房屋拆除；被上訴人丙○○、甲○○應自上
    開房屋遷出（含戶籍登記及營業登記等），並將Ａ部分土地返還上訴人。(三)被上
    訴人應連帶給付上訴人三十一萬七千三百四十八元及自八十七年一月二十五日起
    至清償日止，按週年利率百分之五計算之利息；暨自八十七年一月二十五日起至
    返還土地日止，按月連帶給付上訴人六千二百四十二元。(四)願提供現金或同面額
    之大安商業銀行可轉讓定期存款單為擔保，請准宣告假執行。
三、被上訴人則以乙○○○之前手陳榮城前向祭祀公業承租系爭土地搭建系爭建物，
    既未立字據，依民法第四百二十二條規定，即應視為不定期租賃，祭祀公業非惟
    無禁止轉讓房屋之特約，且陳榮城於轉讓系爭建物予乙○○○時，亦已告知祭祀
    公業並得其同意，依最高法院四十三年台上字第四七九號、七十四年台上字第二
    五六二號判例見解，乙○○○對系爭建物基地實有合法租賃權。而祭祀公業轉讓
    系爭土地與周淑萍，周淑萍再轉讓予上訴人，均未通知基地承租人乙○○○，祭
    祀公業與周淑萍間、周淑萍與上訴人就系爭基地買賣契約及移轉登記，均對乙○
    ○○不生效力；再者，非法人組織之祭祀公業管理人之產生與解任（即選任、罷
    免）純屬祭祀公業內部事務，外人無從知悉；又管理人之選任及解任，不論登記
    之有無，均發生效力，惟未登記或變更登記者，則不得對抗善意第三人，既已登
    記於土地謄本而未為變更登記則具公示效力而有公信力，相對人之信賴自應受保
    護，訴外人周智富持祭祀公業大、小章，實際為祭祀公業為管理、收租行為，歷
    經數十年而無任何該公業之派下員異議，縱如周智富斯時尚非祭祀公業之管理人
    ，惟其向陳榮城收租之行為，已構成表見代理。且周智富嗣於七十六年十月二十
    二日已當選該公業之管理人，周智富先前向陳榮城收租之行為，自應類推適用民
    法第一百十八條第二項前段之規定，周智富之收租行為自始有效，上訴人主張被
    上訴人無權占用系爭土地，無理由等語，資為抗辯。並聲明(一)駁回上訴。(二)如為
    不利判決，願供擔保請准免為假執行。
四、上訴人主張四七五地號土地（面積八百四十平方公尺，重測前為台北市○○區○
    ○段第一四三地號），原為祭祀公業所有，祭祀公業原管理人為周東揚，惟周東
    揚於日本大正五年即民國五年死亡後，未變更登記及重新選任管理人，直至七十
    六年十月二十二日始選任周智富、周重安、周承明、周福德為管理人，並於八十
    六年九月六日將四七五地號出賣並移轉登記予周淑萍，同年月十六日更正面積為
    八百十九平方公尺，並於同年月二十二日分割為同地段第四七五、四七五之一、
    四七五之二、四七五之三、四七五之四、四七五之五地號，面積分別為一百七十
    一、六十一、四十六、一百四十七、二百十八、一百七十六平方公尺，周淑萍於
    同年十月四日將同地段第四七五之五地號之土地出賣予上訴人，四七五之五地號
    土地並於八十七年三月十二日再分割為系爭土地及四七五之六地號土地，面積分
    別為一百零四、七十二平方公尺。乙○○○所有系爭建物占用如附圖所示Ａ部分
    ，面積五十七平方公尺，祭祀公業於八十六年十月五日，將其對於系爭土地所生
    之一切租金、不當得利或相當於租金及其他一切請求權等債權讓與上訴人，此有
    土地登記謄本（見原審卷(一)第十三、十四、一五九至一七一、一八０至一八二、
    二三八至二三九、三六二至三六三頁）、地籍圖（見前審卷第三六四、三六五頁
    ）、祭祀公業（原管理人周東揚）第一屆派下大會會議記錄暨簽名簿（見原審卷
    (二)第三五一至三五五頁）、周東揚戶口名簿資料（見原審卷(一)第一七八頁）、土
    地登記申請書、土地買賣所有權移轉契約書、台北市中正區公所函、祭祀公業原
    管理人周東揚派下員名冊、祭祀公業原管理人周東揚規約書、祭祀公業（原管理
    人周東揚）財產變動清冊、委任書（以上證物均另附於公文袋）、債權讓與書附
    卷足憑（見原審卷(一)第二一頁），且經原審會同台北市古亭地政事務所測量人員
    於八十七年一月十六日履勘系爭建物，製有勘驗筆錄及如附圖所示之複丈成果圖
    在卷可考（見原審卷(一)第一三三、卷(二)第二八八、二八九頁），復為被上訴人所
    不爭執，堪信為真。
五、上訴人主張其所有系爭土地，為被上訴人無權占用如附圖所示Ａ部分，惟為被上
    訴人否認，並抗辯陳榮城自六十五年起即向祭祀公業承租系爭土地搭建系爭建物
    ，且祭祀公業以管理人自居之周智富自六十五年十二月三十日、六十六年十一月
    廿二日、六十七年四月一日、六十八年一月廿六日、六十九年一月八日、七十年
    二月一日、七十一年一月六日、七十五年四月廿八日陸續向陳榮城收取租金，祭
    祀公業之派下員均未為反對之表示，依客觀情形判斷，自足使陳榮城信其為祭祀
    公業之管理人，已由祭祀公業之全體派下員對周智富授以代理權，依民法第一六
    九條之規定，祭祀公業自應負授權人之責任，且周智富嗣於七十六年十月二十二
    日已當選為祭祀公業之管理人，類推適用民法第一百十八條第二項前段規定，周
    智富前無權向陳榮城收取租金之行為，對祭祀公業亦發生效力。而陳榮城於七十
    六年五月五日將系爭建物出售與乙○○○，且經法院公證在案，則陳榮城之承租
    權自應由乙○○○繼受，被上訴人自非無權占用系爭土地。又乙○○○就系爭土
    地既有承租權，則祭祀公業出售系爭土地時自有優先承買權，詎祭祀公業未通知
    乙○○○，則祭祀公業所為之買賣，對乙○○○自不發生效力。業據提出不動產
    買賣契約書（見前審卷第一０五至一０六頁）、公證書（見前審卷第二二五至二
    二七頁）、租金收據十四紙（見原審卷(一)第一０七、一０八頁，原審卷(二)第二二
    八至二三七頁、本院重上卷第一四六至一五九頁）為證。按以無權占有為原因，
    請求返還土地者，占有人對土地所有權存在之事實無爭執，而僅以非無權占有為
    抗辯者，土地所有權人對其土地被無權占有之事實無舉證責任，占有人自應就其
    取得占有係有正當權源之事實證明之。本件被上訴人對其占用系爭土地之事實既
    無爭執，而僅以其對系爭土地有租賃權抗辯，揆諸前開說明，自應由被上訴人就
    此負舉證之責。查：
  (一)核閱被上訴人提出之租金收據十四紙，係由祭祀公業出具，並蓋有「祭祀公業周
    可安」之印文，而該祭祀公業之印文，與上訴人提出祭祀公業出具予上訴人之債
    權轉讓書之印文相符，此經上訴人自認在卷（見本院更(一)卷第七七頁），依民事
    訴訟法第三百五十八條規定，被上訴人提出之租金收據自應推定為真。
  (二)上開租金收據其中五十七年五月二十七日、五十七年十二月二十三日、五十八年
    三月五日、五十八年七月七日、六十三年十一月三十日（二件）之收據（見原審
    卷(二)第二二八至二三二頁、本院重上卷第一四六至一五○頁），除蓋有「祭祀公
    業周可安」之印章外，另蓋有祭祀公業原管理人周東揚之印章，而周東揚早於五
    年即已死亡，周東揚核無可能代理祭祀公業派下全體鈐蓋「祭祀公業周可安」印
    文，惟姑不論其係由何人所蓋，均係由無權代理祭祀公業派下全體之第三人所蓋
    。另六十五年十二月三十日、六十六年十一月二十二日、六十七年四月一日、六
    十八年一月二十六日、七十年二月一日、七十一年一月六日、七十三年一月六日
    、七十五年四月二十八日之租金收據，係由周智富代理祭祀公業出具，除蓋有「
    祭祀公業周可安」之印章外，另蓋有代理人「周智富」之印章（七十三年一月六
    日收據記載為代表人），而斯時周智富尚未被選任為祭祀公業之管理人，並無代
    理祭祀公業為法律行為或準法律行為之權限，周智富出具租金收據予陳榮城，亦
    係無權代理行為。然祭祀公業之管理人自周東揚於五年死亡後，迄七十六年再度
    選舉周智富、周重安、周承明、周福德為管理人止，其間歷時七十餘年，均未選
    任管理人。但祭祀公業既有使用「祭祀公業周可安」、管理人「周東揚」印章，
    關於祭祀公業之大印及周東揚之小印，依一般常理判斷，均應設有專人保管，且
    祭祀公業派下者眾，其管理人究為何人，何人有權代理祭祀公業為法律行為，實
    難要求非公業派下員所得知悉，則第三人或周智富既持已蓋有祭祀公業真正印文
    之收據，自五十七年迄七十五年連續長達二十餘年向陳榮城收租，此表見事實，
    依客觀情形判斷，足使陳榮城信該第三人、周智富確為祭祀公業派下全體之代理
    人，有權代理祭祀公業派下全體與陳榮城訂立基地租賃契約、收取租金，依民法
    第一百六十九條前段規定，祭祀公業自應負授權之責。參酌本件最高法院八十九
    年度台上字第二九四五號判決發回意旨（第三頁），亦認有表見代理之適用。上
    訴人雖主張表見代理之相關規定僅適用於意定代理，若代表或法定代理則無適用
    餘地，且祭祀公業原管理人周東揚已於五年死亡，既已不存在，即無所謂代理之
    問題云云。惟祭祀公業設有管理人者，乃係派下員全體授與管理人對外得以祭祀
    公業之名義，代理派下員全體為法律行為及準法律行為，其性質為意定代理，是
    故周智富、該第三人並非祭祀公業派下員選任之管理人，祭祀公業亦未授權周智
    富、第三人與陳榮城訂立基地租賃，周智富、第三人竟以祭祀公業之名義，向陳
    榮城收取租金，其自係無權代理之行為，而有民法規定之表見代理之適用。再者
    ，管理人受派下全體之推選，而為派下全體管理祭祀公業之財產，則該管理人與
    派下全體間內部應成立私法上之委任關係，外部則由派下全體授與管理人代理祭
    祀公業派下全體為法律行為、準法律行為之權利。本件祭祀公業與原管理人周東
    揚委任關係，既因管理人周東揚於五年死亡時而消滅而不存在，即無由上開第三
    人、周智富代理之問題，故第三人、周智富與陳榮城訂立立基地租賃、收租行為
    ，係無權代理祭祀公業派下全體，核非代理周東揚。上訴人主張祭祀公業管理人
    周東揚已死亡，無表見代理之適用云云，顯有所誤，不足為採。
  (三)按土地法有關租地建屋之規定，係因城市地方人口集中，其建築房屋基地之需求
    殷切，為防止土地投機，並保護基地承租人之利益而設，因此，城市地方，以在
    他人土地上有房屋為目的而租用基地者，無論係租地後自建房屋，或承受前手之
    房屋後始租用該基地，皆應解為租地建屋契約，方符立法意旨（最高法院七十四
    年台上字第二五六二號判例意旨參照）。查陳榮城搭建系爭建物坐落系爭土地，
    且依祭祀公業於五十七五月二十七日、六十八年一月二十六日、六十九年一月八
    日、七十年二月一日、七十一年一月六日、七十五年四月二十八日出具之租金收
    據備註欄，已明載為系爭建物之土地租金，揆諸前揭判例說明，陳榮城與祭祀公
    業就系爭土地應成立基地租賃契約，且祭祀公業與陳榮城間之土地租賃契約租期
    逾一年，而雙方當事人並未以字據訂立租約，依民法第四百二十二條規定，應視
    為不定期限之租賃。
  (四)又租地建屋除當事人間有禁止轉讓房屋之特約外，應推定出租人於立約時，即已
    同意租賃權得隨建築物而移轉於他人（最高法院四十三年台上字第四七九號判例
    意旨參照）。本件乙○○○於七十六年五月五日自陳榮城處取得系建物三七號房
    屋之事實上處分權，已於前述，參諸前開判例意旨，陳榮城之租賃權應隨同系爭
    建物之移轉，而存在於祭祀公業與乙○○○之間。
  (五)按出租人於租賃物交付後，縱將其所有權讓與第三人，其租賃契約，對於受讓人
    仍繼續存在，修正前民法第四百二十五條定有明文。本件乙○○○就系爭土地既
    有租賃權，而祭祀公業嗣於八十六年九月六日將系爭土地讓與周淑萍，周淑萍復
    於同年十月四日將系爭土地讓與上訴人，揆諸前開規定，乙○○○與祭祀公業間
    之之基地租賃契約，對於受讓土地之上訴人仍繼續存在。又民法第四百二十五條
    規定雖於八十九年五月五日修正施行：「出租人於租賃物交付後，承租人占有中
    ，縱將其所有權讓與第三人，其租賃契約，對於受讓人仍繼續存在。前項規定，
    於未經公證之不動產租賃契約，其期限逾五年或未定期限者，不適用之。」惟法
    律之適用不溯及既往，且民法債編施行法就修正民法第四百二十五條規定並無特
    別規定溯及於修正前亦適用之。是本件乙○○○與上訴人間不定期基地租賃契約
    ，仍有買賣不破租賃原則之適用，附此敘明。
  (六)又租用建築房屋之基地，不問是否定有期限，非因土地法第一百零三條各款情形
    者（第一款除外），出租人不得收回。被上訴人主張上訴人並無上開土地法第一
    百零三條所列情情，而上訴人復不能證明乙○○○構成土地法第一百零三條各款
    終止契約之事由，故上訴人縱以起訴狀繕本之送達逕行終止租賃契約，仍屬無足
    可取。
  (七)綜上，被上訴人抗辯乙○○○取得系爭建物之事實上處分權時，已受讓陳榮城之
    基地承租權，應可採信。則祭祀公業將系爭土地輾轉出賣予上訴人時，依修正前
    民法第四百二十五條之買賣不破租賃規定，乙○○○與祭祀公業間之不定期基地
    租賃契約對於上訴人仍繼續存在，被上訴人顯非無權占用。上訴人主張被上訴人
    占用系爭土地，無法律上正當權源，依民法第七百六十七條、第一百八十四條、
    第一百八十五條請求乙○○○拆除系爭建物，請求丙○○、甲○○自系爭建物遷
    讓，將系爭土地返還上訴人。並依民法第一百七十九條、第一百八十四條、第一
    百八十五條請求被上訴人連帶給付相當於租金之損害，均無理由。
六、綜上所述，上訴人主張被上訴人無權占用如附圖所示Ａ部分之土地，為不足採。
    被上訴人抗辯乙○○○就系爭如附圖所示Ａ部分土地有基地租賃權，並於祭祀公
    業輾轉讓與系爭土地與上訴人時，依修正前民法第四百二十五條規定，上訴人自
    應承繼祭祀公業出租人之地位，乙○○○對系爭土地之不定期租賃契約對上訴人
    仍繼續存在，應屬可採。從而，上訴人依民法第七百六十七條、第一百八十四條
    、第一百八十五條請求乙○○○拆除系爭建物，請求丙○○、甲○○自系爭建物
    遷讓，將系爭土地返還上訴人。並依民法第一百七十九條、第一百八十四條、第
    一百八十五條請求被上訴人連帶給付相當於租金之損害三十一萬七千三百四十八
    元及自八十七年一月二十五日起至清償日止，按週年利率百分之五計算之利息；
    暨自八十七年一月二十五日起至返還土地日止，按月連帶給付上訴人新台幣六千
    二百四十二元，均無理由。不應准許。其假執行之聲請亦失所附麗，應併予駁回
    。原審為上訴人敗訴之判決，及駁回其假執行之聲請，其理由雖屬不同，惟其結
    果並無不合。上訴意旨指摘原判決不當，求予廢棄改判，仍為無理由，應予駁回
    。
七、本件事證已臻明確，兩造其餘主張陳述及所提之證據，經審酌結果與判決不生影
    響，不再一一論述，附此敘明。
八、據上論結，本件上訴為無理由，依民事訴訟法第四百四十九條第二項、第七十八
    條，判決如主文。
中      華      民      國    九十      年      八      月    二十八    日
                                民事第十四庭
                                    審判長法  官  張  劍  男
                                          法  官  蔡  芳  齡
                                          法  官  蘇  芹  英
右正本係照原本作成。
如不服本判決，應於收受送達後二十日內向本院提出上訴書狀，其未表明上訴理由者
，應於提出上訴後二十日內向本院補提理由書狀（均須按他造當事人之人數附繕本）
上訴時應提出委任律師或具有律師資格之人之委任狀；委任有律師資格者，另應附具
律師及格證書及釋明委任人與受任人有民事訴訟法第四百六十六條之一第一項但書或
第二項（詳附註）所定關係之釋明文書影本。
中      華      民      國    九十      年      八      月      三十    日
                                          書記官  李  佳  樺
附註：
民事訴訟法第四百六十六條之一（第一項、第二項）：
對於第二審判決上訴，上訴人應委任律師為訴訟代理人。但上訴人或其法定代理人具
有律師資格者，不在此限。
上訴人之配偶、三親等內之血親、二親等內之姻親，或上訴人為法人、中央或地方機
關時，其所屬專任人員具有律師資格並經法院認為適當者，亦得為第三審訴訟代理人
。


司法院資訊處製作；財團法人民間司法改革基金會備份。
